臺灣高等法院民事判決　　　　　　　94年度重上更(二)字第13號
上　訴　人　酉○○（即葉添樺）
　　　　　　地　○
　　　　　　天　○
　　　　　　王藝霖（即甲○○）
　　　　　　乙○○
　　　　　　庚○○
　　　　　　戊○○
　　　　　　戌○○
　　　　　　辰○○
　　　　　　己○○
　　　　　　亥○○
　　　　　　午○○
　　　　　　申○○
　　　　　　巳　○
　　　　　　丁○○
　　　　　　丙○○
　　　　　　辛○○
　　　　　　子○○
　　　　　　丑○○
　　　　　　寅○○
　　　　　　卯○○
　　　　　　癸○○
　　　　　　壬○○
共　　　同
訴訟代理人　葉潛昭　律師
被　上訴人　台北市政府
法定代理人　馬英九
訴訟代理人　王惠光　律師
上列當事人間拆屋還地事件，上訴人對於中華民國86年8月13日
臺灣臺北地方法院86年度重訴字第57號第一審判決提起上訴，經
最高法院第二次發回更審，本院於94年10月25日言詞辯論終結，
判決如下：
    主  文
上訴（除確定部分外）駁回。
第一、二審（除確定部分外）及發回前第三審訴訟費用由上訴人
負擔。
    事實及理由
一、本件被上訴人之法定代理人已於民國87年12月25日由陳水扁
    變更為馬英九，經馬英九聲明承受訴訟，核無不合；又原上
    訴人段書武已於88年7月15日死亡， 辛○○、子○○、丑○
    ○、卯○○、寅○○、段一凡、壬○○為其法定繼承人，有
    戶籍謄本可稽，渠等聲明聲明承受訴訟，亦應准許，合先敘
    明。
二、被上訴人主張：坐落台北市○○區○○段2小段209、 209-2
    、209-3地號土地（下稱系爭土地）為台北市所有， 分別由
    被上訴人所屬市場管理處、工務局養護工程處及財政局管理
    。上訴人無權占有系爭土地，分別蓋有如附圖所示建物，面
    積各如附表所示（未辦理保存登記，下稱系爭建物），爰依
    民法第767條規定， 求為命上訴人分別將系爭建物拆除返還
    系爭土地予被上訴人（被上訴人另請求上訴人給付損害金部
    分，先後業經原審及本院前審判決被上訴人一部勝訴、一部
    敗訴確定。本院僅就拆屋還地部分審理），並答辯聲明：上
    訴（除確定部分外）駁回。
三、上訴人則以：系爭建物為陸軍後勤司令部前身陸軍供應司令
    部經台北市工務局准予備查興建後，分配予上訴人或上訴人
    之前手居住使用至今，上訴人既非無權占有，對系爭建物亦
    無處分權。況被上訴人之前法定代理人陳水扁前曾同意暫不
    拆除系爭建物，被上訴人已與上訴人達成協議，同意上訴人
    繼續居住，被上訴人再提起本訴，即屬權利濫用等語，資為
    抗辯，並上訴聲明：(一)原判決不利於上訴人部分（除確定部
    分外）均廢棄。(二)上開廢棄部分，被上訴人在第一審之訴駁
    回。
四、被上訴人主張系爭土地為台北市所有，分別由伊所屬市場管
    理處、工務局養護工程處及財政局管理，上訴人之系爭建物
    分別占用系爭土地之事實，業據其提出土地登記謄本為證（
    原審卷148-150頁）， 並經原審會同台北市松山地政事務所
    派員至現場勘驗屬實，製有勘驗筆錄及複丈成果圖可稽（原
    審卷100-101頁）， 且為上訴人所不爭執，自堪信為真實。
五、被上訴人另主張上訴人係無權占用系爭土地，系爭建物為上
    訴人所有或有事實上之處分權等語，雖為上訴人所否認，並
    以前開情詞置辯，惟查：
  (一)按借用人應於契約所定期限屆滿時，返還借用物；未定期限
    者，應於依借貸之目的使用完畢時返還之，民法第470條第1
    項前段定有明文。查系爭建物為未經辦理所有權第一次登記
    之建物，原為庫房為陸軍後勤司令部前身陸軍供應司令部所
    興建，有台北市政府工務局48年8 月26日北市工建字第6974
    號函記載：「查貴部（指陸軍供應司令部）福利社擬在松山
    第二菜市場圍牆外空地建造庫房4680平方公尺磚造平房乙座
    乙節，本局同意准予備查」（原審卷87頁）、陸軍後勤司令
    部86年8月8日詮民字第10187號簡便行文表記載： 「本部
    前『陸軍供應司令部』是否於民國48年在松山倉庫堆煤場興
    建福利社庫房乙事，經初判函文所附公文影本內容應屬實…
    …」（原審卷198頁）、台北市議會市民服務中心於84年6月
    22日召開協調會結論：「陳情人（指上訴人亥○○等）所有
    之房屋係民國40年以前即存在……」（原審卷92頁），及台
    北市市場管理處85年4月20日北市市一字第04352號開會通
    知單記載：「本案房屋係民國40年以前即已興建，屬前聯勤
    第一補給區，第一經理儲備庫之松山堆積所，配發糧煤處所
    之所在，於民國40年前後期內，以一部分隔間配住眷舍；至
    民國48年，該陸軍倉庫他遷至松山路新建庫房，剩餘原庫址
    繼改配眷舍居住」（原審卷85-86頁）可證， 可見上訴人或
    其前手當初係因受配住眷舍而占有系爭建物所在之原有庫房
    ，而與陸軍供應司令部間成立不定期之使用借貸關係。然依
    陸軍後勤司令部87年6月26日詮民字第12609號簡便行文表
    記載：「關於本部前身『陸軍供應司令部』在南松山市場旁
    於48年間興建之磚造庫房，據悉業因鄰區火災波及而損燬滅
    失，近期本部派員現址勘驗已無該庫房原始痕跡……」（本
    院重上卷212頁），及聯合勤務總司令部政戰部84年7月18日
    宇恬字第1749號函記載：「 有關松山區○○街24之1到12
    號及28號等10餘戶陸軍倉庫眷舍拆除乙案，經查上述房、地
    （指系爭建物）非本部列管眷地、眷舍」（ 原審卷118頁背
    面），可見原有磚造庫房已因鄰區火災波及而毀損滅失。另
    參以本院前審至現場勘驗之筆錄記載：「一系爭房屋屋頂均
    已改為 C型鋼及鋁鋅鋼板，隔間牆全部為磚牆，只有甲○○
    部分有一小塊仍留有舊石灰痕跡，其餘均改為水泥粉刷，無
    法判斷年代。二外牆部分僅有甲○○較鄰塔悠路18巷部分為
    洗石子的型式，但高度差不多為7、80公分， 長度差不多有
    10公尺。 三隔間牆砌並非高達屋頂，約僅230公分，上接鋼
    板至屋頂」（本院重上更(一)卷67頁），及上訴人天○陳稱：
    「原來大家住系爭房子均有好幾十年了，市場發生火災後，
    屋頂損壞，嚴重漏水，無法居住，我們又沒地方可住，才將
    原有倉庫翻修」（本院重上更(二)卷67-68頁）， 暨上訴人卯
    ○○陳稱：「當時市場發生火災，消防員為要救火踩在我們
    的屋頂上，以致整個屋頂毀壞，原有倉庫的牆是矮磨石子牆
    ，矮牆上方為木造牆，也均因失火已損壞，無法居住，我們
    才將房子翻修」（本院重上更(二)卷68頁），可見原有倉庫之
    屋頂、外牆及隔間均已滅失，系爭建物係上訴人或其前手就
    火災後剩餘之7、80公分高之外牆 （已無屋頂，不足以遮風
    避雨，而達經濟上使用之目的，不能認為房屋，自亦無動產
    添附而成為不動產問題），再按原有倉庫之外觀所興建，自
    屬重新改建，而非僅係在原有倉庫內翻修而已，且陸軍後勤
    司令部派員至現場勘驗結果亦未見該庫房原始痕跡，則上訴
    人或其前手就各自所重建未經保存登記之建物即為所有權人
    ，而有事實上之處分權限。是上訴人辯稱對系爭建物無事實
    上之處分權，被上訴人不得請求拆遷云云，自非可採。
  (二)系爭土地為台北市所有，上訴人於前陸軍供應司令部所建之
    庫房滅失後，未經台北市或任何有權使用系爭土地者之授權
    使用，即重新在原址改建系爭建物，自屬無權占用系爭土地
    ，且上訴人就系爭建物亦有事實上之處分權，則被上訴人請
    求上訴人拆屋還地，應屬有據。
  (三)另上訴人所提出南松山市場管理委員會、南松山市場自治會
    ，見證人沈宗陳於87年6月3日製作內載：「陳市長水扁先生
    蒞臨本（南松山）市場巡視時，有關臨市場之松山區○○街
    24號至24-21號葉添樺先生等23名原軍眷住戶， 當場允諾暫
    不予拆除，並承諾於本市場將來改建大樓時再議配合」等語
    ，並經被上訴人前法定代理人陳水扁於同年10月28日批示「
    同意辦理」及簽名之見證書（本院重上卷189頁）， 被上訴
    人雖不爭執該簽名之真正，惟主張該批示並非上訴人占有系
    爭土地之法律依據，僅為行政首長陳水扁對於整體市場之發
    展方向作一原則性之指示，行政人員仍須依照相關法令之規
    定訂出具體可行之方案，才能依該具體方案辦理等語。查依
    上訴人卯○○陳稱：「當初是市議員選舉活動期間，陳市長
    到場為候選人作造勢活動，因我們平常無法見到市長，所以
    我們就事先作好見證書內容，陳市長到場時我們就交給他看
    ，他簽名後就交還我們，並未作其他表示，不過當時旁邊有
    市場管理處人員及市議員在場，當時市議員有傳達民意，市
    場管理處人員有簡報我們的情形」（本院重上更(二)卷67頁）
    ，及由該見證書之形式觀之，該見證書之內容應係上訴人向
    市長所為之陳情，而市長當場批示「同意辦理」，亦僅係對
    於整體市場之發展方向作一原則性之指示，尚難認係被上訴
    人之公文、行政處分或行政契約，不足憑為上訴人占有系爭
    土地之法律上依據。縱認被上訴人前法定代理人陳水扁所批
    示「同意辦理」之意係同意暫緩拆遷，俟市場改建大樓時再
    議配合之意，惟被上訴人依依法行政之原則仍應依相關法令
    之規定訂出具體可行之方案，故而被上訴人隨即於87年11月
    13日以府建市字第8708551800號函同意和解條件為(1)占用戶
    須於市場改建時無條件拆屋還地。(2)占用戶應繳交本府占用
    期間之不當得利及於市場改建時無條件還地前按月繳交土地
    使用費。(3)此次高院上訴之相關訴訟費用均由占用戶負擔（
    本院重上字卷192-193頁）， 上訴人既未能與被上訴人就上
    開和解條件達成協議，自不得仍執被上訴人前法定代理人陳
    水扁所批示之該見證書抗辯被上訴人於南松山市場改建前不
    得行使其請求拆屋還地之權利，被上訴人提起本訴亦無權利
    濫用之問題，是被上訴人請求上訴人拆屋還地，應屬有據。
六、綜上所述，被上訴人主張上訴人無權占有系爭土地為可採，
    上訴人所辯均無可取。從而，被上訴人本於民法第767條規
    定，請求上訴人分別拆除系爭建物返還系爭土地（位置及面
    積各如附圖及附表所示）即如原判決主文第1項前段至第4項
    前段、第6項前段至第11項前段（按原判決主文第8項前段誤
    載上訴人辰○○應拆屋還地之面積為35平方公尺，應更正為
    33平方公尺）、第13項前段至第15項前段、第17項前段（未
    ○○除外，未○○在本院表示伊未上訴，伊願放棄原判決命
    伊拆除之房屋部分所有權利，將房屋交予被上訴人自行處理
    -本院重上更(二)卷67頁） 所示部分，自屬應予准許。原審就
    上開部分為上訴人敗訴之判決，核無違誤。上訴論旨指摘原
    判決此部分不當，求予廢棄改判，為無理由，應予駁回。
七、兩造其餘之攻擊或防禦方法及未經援用之證據，經本院斟酌
    後，認為均不足以影響本判決之結果，自無逐一詳予論駁之
    必要，併此敘明。
八、據上論結，本件上訴為無理由，依民事訴訟法第449條第1項
    、第78條、第85條第1項前段，判決如主文。
中　　華　　民　　國　　94　　年　　11　　月　　8 　　日
                  民事第十四庭審判長法  官　劉靜嫻
                                    法  官　陳昆煇
                                    法  官　陳駿璧
正本係照原本作成。
如不服本判決，應於收受送達後20日內向本院提出上訴書狀，其
未表明上訴理由者，應於提出上訴後20日內向本院補提理由書狀
（均須按他造當事人之人數附繕本）上訴時應提出委任律師或具
有律師資格之人之委任狀；委任有律師資格者，另應附具律師資
格證書及釋明委任人與受任人有 民事訴訟法第466條之1第1項但
書或第2項（詳附註）所定關係之釋明文書影本。
中　　華　　民　　國　　94　　年　　11　　月　　9 　　日
　　　　　　　　　　　　　　　　　　書記官　黃  愛
附註：
民事訴訟法第466條之1（第1項、第2項）：
對於第二審判決上訴，上訴人應委任律師為訴訟代理人。但上訴
人或其他法定代理人具有律師資格者，不在此限。
上訴人之配偶、三親等內之血親、二親等內之姻親，或上訴人為
法人、中央或地方機關時，其所屬專任人員具有律師資格並經法
院認為適當者，亦得為第三審訴訟代理人。
